【裁判字號】    89,上更(一),367
【裁判日期】    900320
【裁判案由】    給付票款等
【裁判全文】
台灣高等法院民事判決   八十九年度上更(一)字第三六七號
      上  訴  人  美商瑞泰人壽保險股份有限公司臺灣分公司
      法定代理人  吳家懷
      訴訟代理人  陳壁秋律師
                  劉陽明律師
                  林麗芬律師
      被上訴人    甲○○      住台北縣板橋市○○路○段四八八號二樓
      訴訟代理人  陳寶彩      .
右當事人間給付票款等事件，上訴人對於中華民國八十七年十月三十一日臺灣臺北地
方法院八十七年度訴字第三○六二號第一審判決提起上訴，經最高法院第一次發回更
審，本院判決如左：
    主    文
原判決廢棄。
被上訴人應給付上訴人新台幣壹佰貳拾萬元，及自民國八十七年一月二十四日起至清
償日止，按週年利率百分之五計算之利息。
第一、二審及發回前第三審訴訟費用由被上訴人負擔。
本判決所命給付得假執行，但被上訴人如於假執行程序實施前，以新台幣壹佰貳拾萬
元為上訴人預供擔保，得免為假執行。
    事    實
甲、上訴人方面：
一、聲明：
    (一)原判決廢棄。
    (二)被上訴人應給付上訴人新台幣（下同）一百二十萬元及自支付命令送達翌日起
      至清償日止，按週年利率百分之五計算利息。
    (三)願供擔保請准宣告假執行。
二、陳述：除與原判決及本院前審判決記載相同者外，補稱略以：
    (一)被上訴人與上訴人之聘任期限應至民國八十九年二月二十九日止，惟被上訴人
      於聘任期間尚未辦理離職即跳槽至訴外人福華公司保險股份有限公司（以下簡
      稱福華公司）任職，從事與上訴人類似之業務或招攬保險之情事，顯已違反聘
      僱合約之約定，上訴人依約將其解聘並請求賠償如訴之聲明，並無違誤。
    (二)被上訴人提出之扣繳憑單為全年之業績收入，並無從證明係其於八十五年一月
      份有如扣繳憑單所示之業績，故該證據與本案無涉。
三、證據：援用第一審及本院前審判決所提證據，並聲請函詢保誠人壽保險股份有限
    司（以下簡稱保誠公司）。
乙、被上訴人方面：
一、聲明：
    (一)駁回上訴。
    (二)如為不利判決，願供擔保請准免為假執行。
二、陳述：除與原判決及本院前審判決記載相同者外，補稱略以：
    (一)被上訴人仍繼續為上訴人工作，並非無心於工作。
    (二)被上訴人係受上訴人公司推出「迅雷專案」之總召集人雷金安之邀約，並參與
      迅雷專案，始同意至上訴人公司任職，惟因上訴人公司於八十四年十二月間因
      內部人事突生變故，無理將雷金安解聘，並將迅雷專案瓦解，足見係上訴人公
      司先悔約在先，致被上訴人之後推展業務均遭困難，且被上訴人於八十五年起
      之業績均為上訴人公司否認，被上訴人尚未就此損害請求，詎上訴人竟於八十
      五年三月四日將被上訴人解聘，洵屬無理。
    (三)上訴人將被上訴人解聘後，並拒絕向北市人壽保險商業同業公會（以下簡稱壽
      險公會）辦理註銷登錄，致被上訴人無法轉任其他公司服務，是縱被上訴人於
      任職期間，欲另謀他就，亦無法登錄從事招攬保險，顯見上訴人於解聘後拒絕
      辦理註銷登錄，係惡意違約，已損害被上訴人之權益。
三、證據：除援用第一審及本院前審判決所提證據外，補提扣繳憑單。
    理    由
一、上訴人主張被上訴人於八十四年三月一日與上訴人簽訂業務人員聘僱合約書（以
    下簡稱聘僱合約）及增補條款，約定自斯時起至八十九年二月二十九日，聘任被
    上訴人為上訴人營業處籌備經理，上訴人即依聘僱合約第二條第一款約定給付被
    上訴人獎勵金一百二十萬元，被上訴人則依系爭聘僱合約第五條第一款約定，於
    收受獎勵金之同時簽發票載發票日為八十三年十二月二十三日、八十四年一月十
    一日，票面金額一百萬元、二十萬元共計一百二十萬元，未載到期日，約定利息
    按年息百分之五計算，免除作成拒絕證書之本票二紙（以下簡稱系爭本票）交付
    上訴人收執。又依增補條款第四條第二項約定上訴人依聘僱合約第五條第一項或
    第二項之規定於終止聘僱合約時，被上訴人即應賠償上訴人已收受與獎勵金一百
    二十萬元同額之損害賠償。詎被上訴人於聘僱期限屆至前，另受僱福華公司之協
    理，並為訴外人慶豐人壽保險股份有限公司（下稱慶豐公司）從事保險招攬行為
    。且被上訴人自八十五年一月起至八十五年三月四日解聘日止，業績低落甚且掛
    零，相較被上訴人初聘時之表現判若二人，足見其無心為上訴人工作，有違忠誠
    履行勞務給付義務。故上訴人於八十五年三月間，依合約書第第五條第一項、同
    條第二項第六款約定終止聘僱契約，並依增補條款第四條第二項約定，於八十六
    年二月二十四日提示系爭本票請求被上訴人為損害賠償，惟均不獲付款。為此依
    票據及增補條款第四條第二項約定 ， 請求被上訴人給付票款及違約金一百二十
    萬元及自支付命令送達翌日起至清償日止按年息百分之五計算利息。
二、被上訴人抗辯稱被上訴人係經雷金安邀約而簽訂系爭聘僱契約，惟八十四年十二
    月間上訴人內部人事生變，致雷金安突遭解聘，並將其屬下體系瓦解，致被上訴
    人推展業務多所窒礙，於離職前雖無個人業績，但管領之營業部門之業績亦有一
    定比例充為被上訴人之業績。詎上訴人卻於八十五年三月間未經預告，即無故將
    被上訴人解聘，嗣於同年月十三日收到離職確認函。按保險業務員管理規則規定
    ，保險業務員未經登錄，不得為其所屬保險公司招攬業務，被上訴人迄八十五年
    十二月二十日始登錄為福華公司之業務員。上訴人惡意解聘被上訴人，除造成被
    上訴人損害外，並拒絕向壽險公會辦理註銷登錄，致被上訴人無法轉任其他公司
    服務，遑論於解僱前為他公司招攬業務。又上訴人單方面訂立之「定型化契約」
    明顯片面保障上訴人，忽略被上訴人之權益。且被上訴人對契約內容並無修改自
    由，均有違平等互惠之原則，自不能認為有效。
三、上訴人主張被上訴人於八十四年三月一日與上訴人簽訂業務人員聘僱合約書及增
    補條款，約定自斯時起至八十九年二月二十九日，上訴人聘任被上訴人為營業處
    籌備經理，上訴人即依聘僱合約第二條第一款約定給付被上訴人獎勵金一百二十
    萬元，被上訴人則依聘僱合約第五條第一款約定，於收受獎勵金之同時簽發系爭
    本票交付上訴人收執。又依增補條款四條第二項約定，上訴人依系爭聘僱契約第
    五條第一項或第二項終止聘僱契約者，被上訴人應賠償上訴人所受之損害一百二
    十萬元，嗣上訴人於八十五年三月間終止聘僱契約，並於八十六年二月二十四日
    提示系爭本票而不獲付款等事實，已據上訴人提出系爭本票、授權暨同意書、業
    務人員聘僱合約書、增補條款（見八十七年度板簡字第四三三號卷【以下簡稱四
    三三號卷】第十九頁至二五頁）為證，並為被上訴人所不爭執，堪信為真。被上
    訴人雖另抗辯稱系爭聘僱合約、增補條款為上訴人製作之定型化契約，被上訴人
    無更改之權利，兩造顯立於不平等之地位而簽立系爭僱傭契約，因認無效云云。
    查，系爭聘僱合約、增補條款固係上訴人製作之定型化契約，惟其既經被上訴人
    同意後簽名，且遍閱聘僱合約、增補條款並無違反公序良俗、誠信原則及上訴人
    有何權利濫用之情事，而被上訴人亦未能具體指摘系爭僱傭契約有違反上開情事
    ，斷難徒憑該契約文字係上訴人製作之定型化約款，遽以認定無效，被上訴人上
    開抗辯，不足為採。
四、上訴人又主張被上訴人自八十五年一月起至八十五年三月四日解聘日止之個人業
    績低落，甚至掛零乙節，認被上訴人不能勝任工作，業據上訴人提出業績表為證
    （見原審卷八十七年十月十九日提出準備書(二)狀附件、八十七年度北簡字第七九
    三五號卷【以下簡稱七九三五號卷】八十七年七月二十日準備書狀附件）。被上
    訴人雖自認其於八十五年一月至三月間之業績掛零（見本院更(一)卷第十三頁），
    但否認有不能勝任工作之情形。經查：
  (一)按所謂「不能勝任工作」，不僅指受僱人在客觀上之學識、品行、能力、身心狀
    況，不能勝任工作者而言，即受僱人主觀上「能為而不為」，「可以做而無意願
    做」，違反應忠誠履行勞務給付之義務者亦屬之。
  (二)被上訴人於八十五年一月即與福華保險公司簽訂專案合約，並自同年三月起擔任
    該公司通訊處經理一職，此有保誠公司九十年一月十五日保誠總字第００二六
    號附簽約書、福華公司八十八年六月二日福華總字第０００四號函在卷可憑（
    見本院更(一)卷第三三至三五頁）。被上訴人於本院九十年二月五日準備程序時自
    認上開簽約書為真正（見本院更(一)卷第三八頁），而核閱簽約書記載，被上訴人
    於八十五年一月一日即與福華公司簽約，任職高級處經理，服務期間自八十五年
    元月一日至八十六年十二月三十一日止，每月基本底薪新台幣十萬元，保障十二
    個月（自八十五年三月一日起至八十六年二月二十八日止），見證人為雷金安。
    參酌證人即上訴人公司副總經理張文偉證稱：「八十五年一、二月間，甲○○的
    主管離開瑞泰公司，甲○○也想離開，我和他談過幾次，希望他留下來，最後甲
    ○○還是去了福華公司。三月份發了一個解聘通知給甲○○，因為他有一個月沒
    有上班」（見本院上字卷第三九頁反面），足證被上訴人猶在上訴人公司任職期
    間，即與福華公司簽訂受聘合約，其雖自八十五年三月一日始向福華公司支薪任
    職，惟其既早於八十五年一月一日與福華公司簽立受聘合約，即已有離開上訴人
    公司之預見，甚且在八十五年三月前一個月即未至上訴人公司上班，此經證人張
    文偉結證甚明，加之被上訴人在此期間之個人業績又掛零，此經被上訴人自認在
    卷，足證被上訴人主觀上已無心在上訴人公司任職，顯已違反忠誠履行勞務給付
    之義務，揆諸前開說明，應認其有不能勝任工作之情事。
  (三)被上訴人雖抗辯稱其係因上訴人推出「迅雷專案」之總召集人雷金安之邀約，而
    與上訴人代表人何奕龍簽約，上訴人八十四年十二月間無故解聘雷金安、何奕龍
    ，並將其屬下體系瓦解，本件係因上訴人違約在先，固據提出雷金安之解聘函（
    見本院上字卷第五九頁）。查，上訴人就迅雷專案瓦解一事，雖不爭執（見本院
    上字卷第五五頁反面），但核閱兩造簽立之聘僱合約書第一條約定，上訴人聘僱
    被上訴人係為發展保險業務，其名稱雖係迅雷專案，惟依增補條款第二條、第三
    條約定，兩造聘僱期間為八十四年三月一日起至八十九年二月二十九日止，顯未
    約定被上訴人之聘僱期間係以迅雷專案小組存在而存續，則被上訴人於上開聘僱
    期間即應忠誠履行其給付勞務義務，縱如邀約被上訴人簽訂系爭聘僱合約之雷金
    安已經上訴人解僱、迅雷專案瓦解，被上訴人亦不得因此而免除其忠誠履行給付
    義務，猶在任職期間另與福華公司簽立聘僱合約、一個月不至上訴人公司上班、
    個人業績掛零，已如前所述，是被上訴人以雷金安之去職，做為其個人消極履不
    履行其應給付義務藉詞，抗辯上訴人違約在先云云，殊無足取。
  (四)綜上，上訴人主張被上訴人違反忠誠履行給付勞務義務，而有不能勝任工作之情
    形，應可採信。被上訴人抗辯其未有不能勝任工作，不足為採。
五、再者，上訴人主張被上訴人有為他人從事與上訴人類似之業務或招攬保險者之情
    形。惟為被上訴人否認，並抗辯稱上訴人拒絕向台北市壽險公司辦理註銷登錄，
    被上訴人遲至八十五年十二月二十日始登錄為福華公司之業務員，並自斯時起始
    得為福華公司招攬保險行為云云。經查，被上訴人自八十五年一月一日即與福華
    公司簽約，任職高級處經理，服務期間自八十五年元月一日至八十六年十二月三
    十一日止，每月基本底薪新台幣十萬元，保障十二個月（自八十五年三月一日起
    至八十六年二月二十八日止），已如前所述，是被上訴人既於八十五年三月一日
    起任職福華公司高級處經理，核福華公司與上訴人同為經營保險業務性質相同之
    公司，被上訴人在任職期間（此部分，上訴人於八十五年三月十四日終止聘僱合
    約，詳如后述），竟又於八十五年三月一日起即受僱福華公司，足徵上訴人主張
    被上訴人有從事與上訴人類似之業務及招攬保險，應可採信。被上訴人雖抗辯稱
    其自八十五年十二月二十日始登錄為福華公司業務員，雖有被上訴人提出登錄證
    為憑，已經原審勘驗屬實（見原審卷八十七年十月十九日言詞辯論筆錄）。然其
    僅係政府機關管理保險業務員之行政措施，核與被上訴人是否從事與上訴人類似
    之業務或招攬保險無涉。參酌系爭聘僱合約第五條第二項第六款約定被上訴人為
    他人招攬保險業務，得為上訴人終止系爭合約之原因。被上訴人在任職期間，上
    訴人核無可能同意被上訴人註銷登錄，如謂系爭聘僱合約第五條第二項第六款所
    謂為他人招攬保險者，係以上訴人於註銷登錄後，被上訴人所為之招攬保險為限
    ，則聘僱合約第五條第二項第六款即無適用之餘地，核與兩造約定得終止系爭聘
    僱合約之意旨不符。徵諸被上訴人確自八十五年三月一日起即支領福華公司薪資
    ，倘被上訴人因上訴人未註銷登錄而未能招攬保險，福華公司亦無可能聘僱被上
    訴人並給付薪資，被上訴人前開抗辯，顯無所據。
六、依聘僱合約第五條第一項記載：「經本公司認定業務人員不能勝任本合約規定之
    職務時，本公司得於十日前通知業務人員終止本合約」，第五條第二項第六款記
    載：「為自己或他人經營或從事與本公司類似之業務或招攬保險者，得不經預告
    立即終止本合約。」被上訴人任職上訴人公司，既有不能勝任職務、為他人從事
    與上訴人公司類似之業務及招攬保險之情事，如前所述，上訴人自得依聘僱合約
    款第五條第一項、第五條第二項第六款約定終止系爭合約。被上訴人雖抗辯稱上
    訴人未依聘僱合約約定於十日前通知被上訴人，且依上訴人所發離職確認函並未
    記載終止契約之原因，而不生終止之效力云云。惟查，依被上訴人提出上訴人於
    八十五年三月十三日所發離職確認函（見原審卷八十七年九月十七日答辯狀附件
    ）所示，上訴人雖已於八十五年三月四日離職／解聘被上訴人，雖上訴人迄本院
    辯論終結前，仍未能舉證證明其於八十五年三月四日對被上訴人為終止系爭合約
    之意思表示，但上訴人既於八十五年三月十三日對被上訴人發解聘通知，應可認
    上訴人於八十五年三月十三日為終止契約之意思表示到達被上訴人，縱如上訴人
    未表明其終止系爭聘僱合約之原因，核與上訴人為終止之意思表示到達不生影響
    。另被上訴人既有符合聘僱合約第五條第一項及第二項第六款得為終止合約之原
    因，而上訴人依聘僱合約第五條第二項第六款為終止合約者，係於意思表示到
    達被上訴人即八十五年三月十三日即生終止之效力，而依增補條款第五條第一項
    終止聘僱合約者，則應自通知被上訴人後十日即八十五年三月二十四日始生終止
    之效力。核兩造間聘僱合約於八十五年三月十三日依聘僱合約第五條第二項第六
    款約定合法終止後，兩造間之聘僱合約即向後失其效力，上訴人即無再依聘僱合
    約第五條第一項為終止之必要，故應認兩造間聘僱合約自八十五年三月十三日即
    生終止之效力。
七、又依增補條款第四條第二項約定：「若乙（按係被上訴人）於聘僱期間未屆滿前
    無故離職時，或『聘僱合約』經甲方（按係上訴人）依該合約第五條第一項或第
    二項之規定於聘僱期間屆滿前終止者，乙方應賠償甲方所受之損害，損害金額約
    定為乙方已收受『獎勵金』之全數。」核其性質係以被上訴人為債務不履行所生
    損害賠償總額，經當事人損害發生前預先約定之賠償額預定性違約金約定。本件
    被上訴人於聘僱期間有為他人從事與上訴人相類似業務及招攬保險，經上訴人於
    八十五年三月十三日依聘僱合約第五條第二項第六款終止聘僱合約，則上訴人自
    得依前開約定請求被上訴人給付違約金。按被上訴人於訂立系爭聘僱合約時，即
    依增補條款第三條第一款收受上訴人給付一百二十萬元之特別獎勵金，茲被上訴
    人違反聘僱合約之約定，則上訴人請求同額之違約金，尚屬合理。被上訴人依增
    補條款第五條第一項約定因收受獎勵金之同時，而簽發系爭本票交付上訴人，則
    上訴人於請求給付違約金而提示系爭本票不獲兌現，並依票據關係請求被上訴人
    給付票款一百二十萬元及自支付命令送達翌日起按年息百分之五計算利息，應予
    准許。
八、綜上所述，上訴人主張被上訴人於聘僱期間有為他人從事與上訴人相類似業務及
    招攬保險，上訴人於八十五年三月十三日依增補條款第五條第二項終止系爭聘僱
    合約，應可採信。被上訴人抗辯本件係被上訴人違約在先，系爭聘僱合約未經合
    法終止，為無可取。從而，上訴人依增補條款第四條第二項約定自得請求被上訴
    人給付違約金一百二十萬元，則上訴人提示系爭本票既不獲兌現，上訴人依票據
    追索權請求被上訴人給付票款一百二十萬元，及自支付命令送達（八十七年一月
    二十三日）翌日即八十七年一月二十四日起至清償日止，按週年利率百分之五計
    算利息，為有理由，應予准許。原審為上訴人敗訴之判決，尚有未洽。上訴意旨
    指摘原判決不當，求予廢棄改判，為有理由。爰由本院予以廢棄改判，如主文第
    二項所示。又本件係因命清償票據上債務之判決，依民事訴訟法第三百八十九條
    第一項第四款規定，應依職權宣告假執行。本件既依職權宣告假執行，即無再由
    上訴人聲請供擔保宣告假執行之必要。上訴人陳明願供擔保宣告准免假執行，經
    核無不合，爰酌定相當擔保金額准許之。
九、據上論結，本件上訴為有理由，依民事訴訟法第四百五十條、第七十八條、第四
    百六十三條、第三百八十九條第一項第四款、第三百九十二條，判決如主文。
中      華      民      國    九十      年      三      月     二十     日
                                民事第十四庭
                                     審判長法  官  張  劍  男
                                           法  官  蔡  芳  齡
                                           法  官  蘇  芹  英
右正本係照原本作成。
如不服本判決，應於收受送達後二十日內向本院提出上訴書狀，其未表明上訴理由者
，應於提出上訴後二十日內向本院補提理由書狀（均須按他造當事人之人數附繕本）
上訴時應提出委任律師或具有律師資格之人之委任狀；委任有律師資格者，另應附具
律師及格證書及釋明委任人與受任人有民事訴訟法第四百六十六條之一第一項但書或
第二項（詳附註）所定關係之釋明文書影本。
中      華      民      國      九十    年      三      月    二十二    日
                                          書記官   黃      愛
附註：
民事訴訟法第四百六十六條之一（第一項、第二項）：
對於第二審判決上訴，上訴人應委任律師為訴訟代理人。但上訴人或其法定代理人具
有律師資格者，不在此限。
上訴人之配偶、三親等內之血親、二親等內之姻親，或上訴人為法人、中央或地方機
關時，其所屬專任人員具有律師資格並經法院認為適當者，亦得為第三審訴訟代理人
。


司法院資訊處製作；財團法人民間司法改革基金會備份。
